臺灣高等法院高雄分院刑事判決
111年度金上訴字第68號
上  訴  人  
即  被  告  王嘉慧


選任辯護人  呂姿慧律師(法扶律師)
上列上訴人因詐欺等案件，不服臺灣高雄地方法院110年度金訴
字第174號，中華民國111年2月11日第一審判決（起訴案號：臺
灣高雄地方檢察署110年度偵字第580、1879號），提起上訴，本
院判決如下：
    主  文
原判決撤銷。
甲○○無罪。
　　理　由
一、公訴意旨略以：被告甲○○於民國109年9月間，透過社群軟體
    臉書社團徵才訊息，而與真實姓名年籍不詳、LINE暱稱「雯
    玲」、「憶誠」等人聯繫後，依其智識及一般社會生活之通
    常經驗，應可知悉正常工作之應徵多須前往辦公處所進行面
    試、辦理到職手續及申辦勞健保等行政程序，且一般人均可
    自由至銀行提領款項使用，如非欲遂行犯罪，並無支付報酬
    而指示他人提供帳戶代領款項之必要，竟因貪圖報酬，明知
    暱稱「雯玲」、「憶誠」等人所提出工作內容顯然異於一般
    常情，竟仍基於縱使與暱稱「雯玲」、「憶誠」及其他姓名
    年籍不詳之3人以上成年人共同詐欺取財及隱匿詐欺所得去
    向，亦不違反其本意之不確定故意之犯意聯絡，先由甲○○交
    付其所有、如附表所示之帳戶帳號供詐騙集團使用，詐欺集
    團某成員復以附表所示之詐騙方式，先後向如附表所示之乙○○等人施以詐術，致其等陷於錯誤，而依指示匯款至如附表
    所示之指定帳戶內，甲○○再依集團指示，持其所有帳戶之存
    摺、金融卡、印鑑等資料，於如附表所示之時間、地點提領
    款項後，交付予詐騙集團成員「王專員」，並因而取得新台
    幣（下同）合計12,000元之報酬。嗣如附表所示之乙○○等人
    發覺遭到詐騙而報警處理，經警調閱相關監視器畫面，循線
    查獲。因認被告甲○○涉犯刑法第339條之4第1項第2款之三人
    以上共同加重詐欺取財罪嫌、洗錢防制法第14條第1項之洗
    錢罪嫌。
二、檢察官就被告犯罪事實，應負舉證責任，並指出證明之方法
    ；又犯罪事實應依證據認定之，無證據不得認定犯罪事實；
    不能證明被告犯罪者，應諭知無罪之判決，刑事訴訟法第16
    1條第1項、第154條第2項、第301條第1項分別定有明文。而
    認定不利於被告之證據須依積極證據，苟積極證據不足為不
    利於被告事實之認定，即應為有利被告之認定，更不必有何
    有利之證據；又犯罪事實之認定，應憑證據，如無相當之證
    據，或證據不足以證明，自不得以推測或擬制之方法，以為
    裁判之基礎。另依刑事訴訟法第161條第1項規定，檢察官對
    於起訴之犯罪事實，仍應負提出證據及說服之實質舉證責任
    ，倘其所提出之證據，不足為被告有罪之積極證明，或其指
    出證明之方法，無從說服法院以形成被告有罪之心證，基於
    無罪推定之原則，自應為被告無罪判決之諭知（最高法院92
    年台上字第128號判決參照）。
三、公訴意旨認被告涉有前述罪嫌，無非係以被告於警詢、偵查
    之供述、證人即告訴人乙○○、丁○○○、戊○○、丙○○○（下稱告
    訴人等）於警詢證述、被告提出之通訊軟體LINE對話紀錄、
    告訴人等提出之匯款資料及與詐欺集團成員之對話紀錄、告
    訴人等之報案資料、如附表所示各帳戶交易明細、熱點提領
    紀錄、銀行臨櫃提款及ATM監視錄影畫面擷取照片、速食店
    監視錄影畫面等，為其論據。
四、訊據上訴人即被告甲○○(下稱被告)堅決否認有加重詐欺、洗
    錢等犯行，辯稱：我是低收入戶且為單親媽媽要養2個小孩
    ，當時我急著找工作，我在網路上看到應徵會計助理的工作
    ，用LINE連絡後，對方說因為疫情關係直接線上面試，我與
    對方有簽訂勞動契約書，他們說為了幫客戶節稅，會將客戶
    的錢匯到我的帳戶，我再領出給會計事務所，對方說這些錢
    是合法的，當時我不知道對方「憶誠」等人是詐騙集團，我
    也不知道匯入我帳戶的錢是詐欺贓款，我是經由銀行告知我
    帳戶被鎖後，就趕快主動去派出所報案云云。經查：
　㈠被告於109年9月16日，透過社群軟體「臉書」社團徵才訊息
    應徵會計助理，而與通訊軟體「LINE」暱稱為「雯玲」、「
    憶誠」之人聯繫後，受僱於上開之人，將其所申辦如附表編
    號1至4「人頭帳戶」欄所示之帳戶提供予本案詐欺集團使用
    ，嗣本案詐欺集團成員即於附表編號1至4所示之時間、地點
    ，以其上所載「詐騙方式」欄所示之詐術，使乙○○等人均陷
    於錯誤，各匯款至附表編號1至4所示之帳戶，被告再於附表
    所示之時間、地點，依指示提領各該款項後，將所提領之款
    項交予「憶誠」所指示之本案詐欺集團成員「王專員」等節
    ，業經被告供述在卷，並有證人即告訴人乙○○人等於警詢證
    述在卷，並有被告提出之通訊軟體LINE對話紀錄、告訴人等
    提出之匯款資料及與詐欺集團成員之對話紀錄、告訴人等之
    報案資料、如附表所示各帳戶交易明細、熱點提領紀錄、銀
    行臨櫃提款及ATM監視錄影畫面擷取照片、速食店監視錄影
    畫面、高雄市政府警察局三民二分局扣押筆錄、扣押物品目
    錄表、扣押物品收據暨現場及扣押物品照片、贓物認領保管
    單在卷可稽，此部分事實，固堪認定。
　㈡近年來我國檢警極力偵查詐欺集團犯罪，由於詐欺集團詐騙
    被害人後需取得贓款，復要避免遭檢警查獲集團成員真實身
    分，故需大量蒐集人頭帳戶，並尋覓車手負責提款，然因檢
    警近年追查詐欺集團之成果，詐欺集團對此亦有所應變，為
    能順利取得人頭帳戶或募得車手，遂改以其他方式取得、徵
    求。而一般人對於社會事物之警覺性或風險評估，常因人而
    異，況且詐騙手法日新月異，更時有高學歷、有豐富知識或
    社會經驗者遭詐欺之情事發生，故非僅憑學識、工作或社會
    經驗即可全然知悉詐欺集團之詐騙手法。又詐欺集團成員取
    得帳戶使用、指示他人提款之可能原因甚多，或因帳戶所有
    人認有利可圖而自行提供進而提款，抑或於無意間洩漏，甚
    或因帳戶所有人遭詐騙、脅迫始提供予詐欺集團成員並配合
    提款，皆不無可能，並非必然係出於與詐欺集團成員有犯意
    聯絡而為之，苟帳戶所有人提供帳戶予他人或依指示提領帳
    戶內款項時，主觀上並無與詐欺集團共同為詐欺犯罪之認識
    ，自難僅憑被害人遭詐騙之款項係匯入帳戶所有人提供之帳
    戶或帳戶所有人提領該款項，即認帳戶所有人確有幫助詐欺
    取財或共同詐欺取財之犯行。因此，有關詐欺犯罪成立與否
    ，自不得逕以帳戶所有人持有之帳戶有無淪為詐欺集團使用
    為斷，應予審究被告究竟係基於何原因提供其帳戶予詐欺集
    團，及為何依詐欺集團之指示提款及交付款項，用以認定被
    告對於其行為成立三人以上詐欺取財犯行，主觀上有無認識
    或預見，綜合行為人之素行、教育程度、財務狀況與行為人
    所述情節之主、客觀情事，本於經驗法則，以為判斷之基礎
    ，審慎認定。
  ㈢被告確因應徵工作而提供其銀行帳戶帳號予他人及提款，難
    認其主觀上有共同詐欺取財之犯意：
  1.被告辯稱：其是低收入戶且為單親媽媽要養2個小孩，當時
    急著找工作，其在網路上看到應徵會計助理工作，用LINE連
    絡後，對方說因為疫情關係直接線上面試，雙方有簽訂勞動
    契約書，他們說為了幫客戶節稅，會將客戶的錢匯到我的帳
    戶，我再領出給會計事務所，對方說這些錢是合法的，當時
    我不知道對方是詐騙集團，其是經由銀行告知帳戶被鎖後，
    就趕快主動去派出所報案等情，已據被告提出高雄市三民區
    公所低收入戶證明書(其上載明被告有2名未成年子女，分別
    為民國104年及106年出生，原審審訴卷第39頁)、被告於本
    案之應徵工作LINE對話紀錄、勞動契約書為證(警二卷第7-3
    3頁)，核與警員陳佩澤職務報告記載：【職處理甲○○詐欺車
    手案，經了解甲○○於109年9月24日12時00分許主動至本所稱
    其帳戶遭警示，並主動供出分別於109年9月18日及9月19日
    聽從他人指示提款並於提款後交付現金予一名男子，職依規
    定偵辦。並於受理後即欲調閱發生時地周遭之監視器影像，
    惟附近無公家監視器拍攝到甲○○與上游交易現場離去影像，
    附近店家監視器畫面皆只拍攝店内，未拍攝周遭道路，部分
    因時間過久乙覆蓋，故無法拍攝上游離去之監視器畫面。】
    等情相符(警一卷第31頁)，是被告上開所辯，均屬有據。
　2.被告於109年9月29日警詢供述：【我於109年9月24日12時許
    主動至陽明派出所向警方供稱，我帳戶遭列警示帳戶，且主
    動供出我於同月18、19日聽從他人指示提款及交款經過。我
    是為了賺生活費，在FB看到的資訊說在徵求行政業務。我就
    按照他的内容點網址「httD：//line.me/ti/p/xdouwniNiiQ
    」加入LINE好友，一開始接觸我的是一位LINE名稱叫「雯玲
    」的人，他先自稱他們公司是叫「永安會計事務所」，向我
    稱我的工作内容是做會計外務，幫忙會計提領現金、跑銀行
    ，依件計費，後來他叫我拍存摺跟身分證給她後，他就給我
    一張勞動契約書，後來就給我一位自稱林經理的LINE要我加
    入，後續就由他跟我聯繫。之後由一位LINE名稱「憶誠」的
    先生跟我聯絡，我於109年09月17日17時31分，接到他的LIN
    E電話告知我詳細工作内容，後來又於翌日(18日)9時11分許
    ，接到他的LINE要我等他，只是去領錢。遂於同日在附表所
    示時間地點幫他領錢後交付給一位「王專員」之人。對方說
    我的薪資是案件計酬，一案酬勞2千元，所以我領錢就提領
    剩餘2千元在我帳戶裡】等語(警一卷第1-11頁)；於110年3
    月2日偵查並再供稱：【我是應徵會計助理，他們說為了幫
    客戶節稅，會將客戶的錢匯到我的帳戶，再由我領出給會計
    事務所。至於為何匯錢到我的帳戶就可以幫客戶節稅，他們
    說可以不需要經過一些法律的程序。我的工作就是把錢領出
    交給會計事務所。我當下急著要找工作沒有想太多，當時只
    想趕快工作，讓小朋友有穩定的生活】等情（偵卷第28頁）
    。本院審酌被告前述警詢、偵查時間相隔約6個月，其對應
    徵工作過程情節陳述一致，並無歧異之處，且核與被告提出
    之LINE對話紀錄相符，足證上述情節係被告親身經歷之過程
    ，是被告上開所述，難認是臨訟杜撰虛假之詞。
  3.稽之被告所提與「雯玲」、「憶誠」之人於LINE對話紀錄內
    容(警二卷第7-33頁)：①被告於9月16日傳送一擷取於「高雄
    找員工找工作」之徵才資訊影像予「雯玲」，該徵才資訊上
    載有「徵兼職臨時人員，女性尤佳，平日兼職做外快，機動
    性高，彈性工作，當日現領1000至1500元」等文字，可見被
    告確係在網路上查得徵人廣告。另被告依「雯玲」之人要求
    填戴履歷表後，對方與被告以LINE通話6分4秒後，並傳送被
    告與「永安會計事務所」雙方簽名用印之勞動契約書給被告
    ，並告知被告明天早上9點主管會打電話給報告開始工作，
    此有LINE之對話紀錄可稽(警二卷第7-11頁），故被告辯稱
    其係上網找工作，其認為係於永安會計事務所從事會計助理
    工作，為屬有據。②自稱「憶誠」之人先後告知被告「今天
    派單的方式為：廠商及甲方通知入帳後，如跨行會等大約入
    帳時間再告知金額，然後請外務查帳，至ATM查詢確認入帳
    ，需將查詢明細拍照給我，然後再至銀行臨櫃取款」、「付
    款方會計都在處理了，差不多時間我會跟你說，你再去查就
    好了」、「待會查完，兩家的明細拍給我，我跟廠商對一下
    ，再跟你說怎麼處理」、「你待會趕快辛苦一下，這是事務
    所的老客戶」、「我們這個是合法的，你不用怕」、「回到
    家打給我一下，跟你交待轉正的事情」，由上述自稱經理「
    憶誠」之人給被告之對話內容，可知對方於對話中一直強調
    所領款項係廠商會計之匯款，且是合法的，故被告辯稱不知
    所領匯入帳戶款項係屬詐騙贓款，應屬可信。
　4.另由被告本案提領被害人款項時，不論是臨櫃或是以ATM領
    款，對於自身面容毫無遮掩，甚至有未帶口罩提款情事，此
    有監視錄影翻拍照片附卷可考（警一卷第27、29、46、53、
    65-68頁），此與一般詐欺集團車手時常以安全帽、口罩遮
    擋面容之情形大相逕庭。被告對此陳稱：我領錢期間，我知
    道會被監視器拍到等語（本院卷第115頁），再觀諸被告與
    「憶誠」之LINE對話紀錄，9月22日被告於LINE通話中告知
    「憶誠」被通知去警局說明時，被告猶傳送「經理這樣我還
    能接單嗎，我有兩個孩子要養所以很需要穩定的工作，是否
    能回覆我呢」等情（警二卷第33頁），依此客觀證據，核與
    被告所辯自認係當會計助理從事合法工作乙節相符。
　5.實務上屢經新聞媒體報導者，係將帳戶存摺交付他人使用而
    涉犯詐欺罪之情節，核與本案被告僅告知他人帳戶帳號之情
    形不同，則在被告需要賺錢養育二名幼子之經濟壓力下，急
    於尋找工作，因警覺性、風險評估之判斷力降低而對詐欺集
    團之話術放鬆警戒，因而未察覺其帳戶資料遭騙取，並非無
    稽。
  6.綜上，被告既係誤信詐欺集團所稱之求職需要，而提供其帳
    戶帳號，進而提領客戶匯入其帳戶內之款項，則被告對其提
    供帳戶帳號並提領款項之行為，主觀上難認有幫助詐欺或共
    同詐欺取財之犯意。
　㈣109年9月22日被告於LINE通話中告知自稱「憶誠」經理之人
    ，「經理這樣我還能接單嗎，我有兩個孩子要養所以很需要
    穩定的工作，是否能回覆我呢」等情而未獲對方回覆後（警
    二卷第33頁），被告即主動於同月24日至高雄市三民二分局
    陽明派出所告知警方事件全部原委，並協助警方查緝其交付
    款項自稱「王先生」專員等情，有警員陳佩澤職務報告及高
    雄市政府三民第二分局110年11月23日高市警三二分偵字第1
    1074242500號函暨檢送之警員黃識頻職務報告在卷可佐(警
    一卷第31頁、原審卷第55-57頁)，據此過程觀之，益證被告
    係於109年9月22日下午發現異狀後，旋於24日即前往警局報
    案。衡以常情，詐欺集團成員無不希望犯行不要遭查獲或越
    晚遭查獲越好，要無自行前往報案讓警方提早掌握資訊據以
    偵辦之理，由此更可證明被告於行為後發覺事有蹊蹺，遂及
    早前往報警，被告實無抱持即令其帳戶遭犯罪使用亦不違背
    其本意予以容任之心態，而有與該詐欺集團成員共同詐欺取
    財之間接故意。
　㈤依檢察官提出之上開證據，僅能證明被告有交付前述銀行帳
    戶之帳號予他人使用，該帳戶嗣並經詐欺集團用以詐騙告訴
    人等匯入如附表所示之款項，且被告確有提領該款項，然尚
    不足認定被告主觀上有共同詐欺或幫助詐欺之犯意。
  ㈥洗錢防制法之立法目的，依同法第1條之規定，係在防制洗錢
    ，打擊犯罪。申言之，即在於防範與制止特定犯罪所得藉由
    金融機構帳戶或正常交易管道等洗錢行為，使其形式上轉換
    成為合法來源，而掩飾或切斷犯罪所得來源與犯罪之關聯性
    以躲避查緝。是洗錢防制法第2條第2款之洗錢行為，除有掩
    飾或隱匿特定犯罪所得之本質、來源、去向、所在、所有權
    、處分權或其他權益之行為外，仍須有旨在避免追訴、處罰
    而為上述行為之犯意，始克相當。而提供帳戶以掩飾不法所
    得之去向，固屬洗錢行為之態樣，然交付帳戶供他人使用，
    使他人藉以取得犯罪所得之情形，是否當然即屬掩飾不法所
    得之去向，而可構成洗錢行為，尚不可一概而論。至組織犯
    罪防制條例所規範之犯罪組織，係指3人以上，以實施強暴
    、脅迫、詐術、恐嚇為手段或最重本刑逾5年有期徒刑之刑
    之罪，所組成具有持續性或牟利性之有結構性組織，此觀該
    條例第2條第1項之規定即明。本件被告係為求職而告知他人
    自己之帳號及提領款項，惟其並無詐欺犯意，業如前述，則
    其自亦無參與犯罪組織及洗錢之犯意，要屬當然，尚難對被
    告以參與犯罪組織罪及洗錢罪相繩。
　㈦綜上所述，本案依檢察官所提出之各項證據，尚無法達於通
    常一般之人均不致有所懷疑，而得確信其為真實之程度，亦
    即尚有合理之懷疑存在，而不足認定被告涉有起訴書所載犯
    行。本案不能證明被告犯罪，揆諸前開說明，自應為被告無
    罪之諭知。
五、原審不察，就被告被訴加重詐欺及洗錢犯行，遽為論罪科刑
    判決，尚有違誤；被告執此聲明上訴，指摘原判決論罪科刑
    不當，為有理由，應由本院將原判決撤銷改判，並為被告無
    罪之諭知。
據上論結，應依刑事訴訟法第369條第1項前段、第364條、第301
條第1項，判決如主文。
中　　華　　民　　國　　111 　年　　6 　　月　　9 　　日
                  刑事第六庭    審判長法  官  李政庭
                                      法  官  王光照
                                      法  官  施柏宏
以上正本證明與原本無異。
如不服本判決應於收受本判決後20日內向本院提出上訴書狀，其
未敘述上訴理由者，並得於提起上訴後20日內向本院補提理由書
狀（均須按他造當事人之人數附繕本）「切勿逕送上級法院」。
中　　華　　民　　國　　111 　年　　6 　　月　　9 　　日
                                      書記官  沈怡瑩

附表
      
編號 告訴人 詐騙方式 匯款時間 匯款金額 人頭帳戶 提款車手 提款時間  提款地點 提款金額 備註 1 乙○○ 詐騙集團成員於109年9月18日9時30分許，撥打電話予乙○○，並假冒其姪女之身分向乙○○佯稱：因合夥做生意，需要資金週轉云云，致乙○○陷於錯誤而於右列時間，匯款至右列帳戶內。 109年9月18日11時38分 12萬元(新臺幣，下同) 甲○○所申設之中國信託銀行帳號000-000000000000號帳戶 甲○○ 109年9月18日11時56分  統一超商清華門市○○○市○○區○○路00號） 118,000元 該次提款可得薪資2,000元 2 丁○○○ 詐騙集團成員於109年9月18日10時許，撥打電話予丁○○○，並假冒其姪女之身分向丁○○○佯稱：因做生意需要資金週轉云云，致丁○○○陷於錯誤而於右列時間，匯款至右列帳戶內。 109年9月18日11時7分 31萬元 甲○○所申設之合庫銀行帳號000-0000000000000號帳戶 甲○○ 109年9月18日12時23分  合庫銀行灣內分行（高雄市○○區○○路000號）臨櫃提領 213,000元 該次提款可得薪資2,000元        109年9月18日12時27分  同上址，ATM提領 30,000元         109年9月18日12時29分  同上 30,000元         109年9月18日12時30分  同上 30,000元         109年9月18日12時33分  同上 5,000元  3 戊○○ 詐騙集團成員於109年9月17日17時16分許，撥打電話予戊○○，並假冒其姪子之身分向戊○○佯稱：因朋友需要資金週轉云云，致戊○○陷於錯誤而於右列時間，匯款至右列帳戶內。 109年9月18日15時5分 30萬元 甲○○所申設之玉山銀行帳號000-0000000000000號帳戶 甲○○ 109年9月18日15時25分  玉山銀行澄清分行（高雄市○○區○○路000號）臨櫃提領 203,000元 該次提款可得薪資3,000元        109年9月18日15時29分  同上址，ATM提領 50,000元         109年9月18日15時30分  同上 40,000元         109年9月18日15時44分  轉帳至聯邦銀行000-000000000000號帳戶 4,000元（不含手續費14元）  4 丙○○○ 詐騙集團成員於109年9月14日21時10分許，撥打電話予丙○○○之先生林金忠，並假冒其友人之身分向林金忠佯稱：需要資金週轉云云，致林金忠陷於錯誤，而指示丙○○○於右列時間，匯款至右列帳戶內。 109年9月18日11時23分 38萬元 甲○○所申設之中華郵政帳號000-00000000000000號帳戶 甲○○ 109年9月18日13時17分56秒  中華郵政民壯郵局（高雄市○○區○○路00○00○00○00號）臨櫃提領 149,700元 該次提款可得薪資5,300元        109年9月19日9時3分02秒  同上 225,000元